最高法院刑事判決　　　　　　　　　　　　　　　八十八年度台上字第二八四二號
　　上訴人　甲○○
右上訴人因貪污案件，不服台灣高等法院中華民國八十七年十二月三十一日第二審判
決（八十七年度上訴字第一七○二號，起訴案號：台灣桃園地方法院檢察署八十五年
度偵字第一三一五三號），提起上訴，本院判決如左：
    主  文
原判決撤銷，發回台灣高等法院。
    理  由
本件原判決認定上訴人甲○○於民國八十五年八月一日退休前，原為桃園縣龜山鄉山
頂國民小學（下稱山頂國小）校長，係依據法令從事公務之人員，明知其所監督之該
校員生消費合作社（即福利社）不得以外包方式經營，竟於八十三年七月間起至八十
五年間，私自決定交予周鳳女承包經營，復意圖為自己不法利益，先於八十四年十二
月至八十五年一月間，在該員生消費合作社內，以該合作社係其同意交予周鳳女承包
經營，若欲繼續經營需支付款項為由，向周鳳女索取新台幣（下同）二萬元之不法利
益，並使周鳳女於八十五年五月二十二日十時五十七分許，在該合作社內交付二萬元
，而圖得該不法利益等情。因將第一審諭知上訴人無罪之判決撤銷，改判論處上訴人
依據法令從事公務之人員對監督之事務直接圖利罪刑。固非毫無見地。
惟查：(一)有罪之判決書，應於理由內記載認定犯罪事實所憑之證據及其認定之理由，
所謂證據，舉凡犯罪行為之實施、態樣及其他適用法律有關之一切證據均屬之。本件
上訴人雖係山頂國小校長，然一般學校員生消費合作社，係屬合作社之一種（合作社
法施行細則第六條第七款參照），其主管機關在縣市為縣市政府，院轄市為市政府社
會局，省為合作社管理處、社會處或建設廳，中央為內政部（合作社法施行細則第二
條參照）；又合作社為法人，設有理事及監事（合作社法第三十二條參照），理事應
依合作社法及合作社章程之規定，與社員大會之決議執行任務，並互推一人或數人對
外代表合作社（合作社法第三十四條第一項參照），監事之職權，為監查合作社之財
產及理事執行業務狀況、審查合作社法第三十五條及第三十六條所規定之書類、合作
社與其理事訂立契約或為訴訟上之行為時代表合作社（合作社法第三十九條第一項參
照）；則上訴人是否因其為山頂國小校長，即有監督該校員生消費合作社之職權，饒
有研求餘地。又上訴人對山頂國小員生消費合作社有無監督之職權﹖與認定上訴人是
否成立貪污治罪條例第六條第一項第四款之罪，至有關係，自應予以釐清，乃原審未
予詳查，即遽行認定山頂國小員生消費合作社為上訴人所監督，且未於判決理由內記
載其所憑之證據及認定之理由，自有查證未盡及理由不備之違法。(二)事實審法院依職
權調查所得之證據資料，如其內容或對同一待證事實之價值不相一致時，應於判決書
內明理由，加以取捨，形成心證，以認定事實，否則如就此等證據未加取捨，全部
採為認定犯罪事實之證據，而未說明理由，即有證據上理由矛盾及理由不備之違法。
卷查告發人周鳳女就上訴人於八十四年及八十五年間以山頂國小員生消費合作社係其
同意交予周鳳女經營為由索取款項一節，在法務部調查局桃園縣調查站，於八十五年
六月二十四日指稱：「……校長甲○○認為她既同意我經營山頂國小福利社，我應該
要予以回饋，蔡校長向我表示過去的慣例均是一個學年度，渠要收拾萬元，由於我剛
接下山頂國小福利社，並沒有賺到錢，所以……，八十四學年度，我只給蔡校長二萬
元，另於八十五年五月二十二日蔡校長又向我示意，我只好於當天又拿了二萬元給蔡
校長……」等語（見偵查卷二、三頁），於八十五年六月二十五日指稱：「……，於
八十四年十一月支付二萬元予甲○○，八十年五月支付二萬元，……」等語（見偵查
卷五頁）；於八十五年十月三十日，在檢察官偵查中供稱：「只是一次二萬元，是在
八十四年十二月到八十五年一月間。我付二萬元之後，約一個月，他（指上訴人）常
叫我準備好二萬元，我一直告訴他，我真的沒錢，所以沒給」等語（見偵查卷三三頁
）；八十七年五月十一日在原審供稱：「八十五年農曆年被告說她女兒要買車，要求
我給錢，我說沒有錢，開二萬元的票在福利社交給她，她有收，過了一個禮拜，又把
票還給我，不知原因，再來就是五月二十二日那次二萬元現金，她有收」等語（見原
審卷三七頁）。核上開周鳳女之供述前後不一，且相互矛盾，究以何者可採，原判決
未予取捨，俱引為論罪之證據，亦有證據上理由矛盾之違法。以上諸端，或為上訴意
旨所指摘，或為本院得依職權調查之事項，應認原判決有撤銷發回更審之原因。
據上論結，應依刑事訴訟法第三百九十七條、第四百零一條，判決如主文。
中      華      民      國    八十八    年      六      月      三      日
                              最高法院刑事第九庭
                                  審判長法官  曾  有  田
                                        法官  陳  宗  鎮
                                        法官  劉  介  民
                                        法官  呂  潮  澤
                                        法官  黃  正  興
      右正本證明與原本無異
                                              書  記  官
中      華      民      國    八十八    年      六      月      八      日
